【裁判字號】    99,上,30
【裁判日期】    990910
【裁判案由】    損害賠償
【裁判全文】
臺灣高等法院花蓮分院民事判決            99年度上字第30號
上  訴  人  乙○○即優生婦產科.
訴訟代理人  吳漢成律師
被 上訴 人  甲○○
訴訟代理人  陳信伍律師
上列當事人間因損害賠償事件，對於中華民國99年4月21日臺灣
臺東地方法院97年度訴字第121號第一審判決提起上訴，本院於
99年8月24日言詞辯論終結，判決如下：
    主  文
原判決除確定部分外廢棄。
上開廢棄部分，被上訴人於第一審之訴駁回。
第一審及第二審訴訟費用由被上訴人負擔。
    事實及理由
一、被上訴人主張：
  (一)上訴人乙○○為優生婦產科診所（下稱優生診所）之負責醫
    師，被上訴人於93年2月3日因懷孕而至優生診所接受上訴人
    定期之產前檢查，93年7月28日，被上訴人妊娠37週多，因
    上訴人認胎兒頭圍較大，如延至同年8月15日之預產期生產
    ，將不易自然產，遂同意上訴人建議於同年7月29日以催生
    方式提早引產。被上訴人返家服用2顆催生藥，於同年7月29
    日上午9時15分許，因腹痛及腰痠之現象前往優生診所待產
    ，上訴人本應注意其所排定之引產日期較一般常規為早，被
    上訴人在妊娠末期胎頭常於破水前仍未完全下降固定於骨盆
    腔底部，破水後會導致臍帶脫垂之機率升高，故對於待產之
    產婦，應以觸診方式確認胎位及胎頭先露部是否固定，以內
    診確認胎頭位置，並於破水後，檢查有無臍帶脫垂被胎頭壓
    迫之現象，如有臍帶脫垂之情，應立刻處理並以最快速的方
    式生產，即持續以手伸入陰道將胎頭頂住，避免壓迫臍帶，
    然後準備緊急剖腹生產、轉診剖腹生產或立即由產道生產，
    而依當時之情形，並無不能注意之情事，然被上訴人入所待
    產後，上訴人未曾親自對被上訴人診斷或為任何檢查，亦未
    指示護理人員檢查胎位、胎頭位置及胎頭先露部是否固定，
    僅由護理人員檢查子宮頸口擴張程度及子宮頸變薄程度，於
    同日中午12時20分許，被上訴人告知護理人員破水，經護理
    人員轉知上訴人後，上訴人未立即到產房或指示護理人員檢
    查有無發生臍帶脫垂，遲至同日中午12時50分許，經護理人
    員告知胎兒心跳下降至每分鐘100至120下，始親自內診，而
    發現有臍帶脫垂之現象，當時被上訴人子宮頸已開口8公分
    ，上訴人卻未持續以手伸入陰道將胎頭頂住，避免壓迫臍帶
    ，防止臍帶中血流受阻危及胎兒性命，亦未準備緊急剖腹生
    產、轉診剖腹生產或即刻以真空吸引方式輔助由產道生產，
    於同日下午1時許，捨棄剖腹生產，竟未為其他緊急處理措
    施，導致臍帶持續為胎頭壓迫，血流受阻，同日下午1時5分
    許，護理人員已無法量得胎音，迨於同日下午1時40分，方
    以真空吸引方式輔助生產，分娩出無心跳之胎兒，致被上訴
    人受有胎死腹中之傷害。被上訴人與上訴人成立醫療契約，
    上訴人依約應將胎兒健康安全娩出，然因上訴人違反注意義
    務，係屬可歸責以致不完全給付，不但造成被上訴人身體上
    受傷，更使精神上受有痛苦，因此罹患重鬱症、焦慮狀態、
    泛性焦慮症，至96年間仍無法痊癒，為簡化請求，僅就非財
    產上損害請求上訴人負損害賠償責任，爰依醫療法第82條、
    民法第227條、第227條之1等規定，請求非財產上損害賠償
    新臺幣（下同）200萬元及自97年9月11日起至清償日止，按
    年息5%計算之利息（原審判決結果認被上訴人之請求於100
    萬元及其遲延利息之範圍內有理由，逾此部分為無理由予以
    駁回）。
  (二)按不完全給付損害賠償請求權應適用民法第125條一般請求
    權15年時效之規定，而承攬人之瑕疵擔保責任依民法第498
    條至第501條規定、第514條之規定，則有瑕疵發現期間及權
    利行使期間。本件係依據醫療法及民法不完全給付之法律關
    係請求，被上訴人在知有賠償義務人即上訴人之不完全給付
    之損害賠償責任時起，本件應尚未罹於時效。
  (三)鈞院96年醫上字第1號就上訴人刑事案件部分雖為無罪之判
    斷，惟在理由欄中均敘明上訴人有民事上之過失責任。
  (四)並聲明：1.上訴駁回。2.訴訟費用由上訴人負擔。
二、上訴人則以：
  (一)被上訴人非財產上損害賠償請求權應均已罹於時效：
    被上訴人於原審依據醫療法第82條、民法第227條、第227條
    之1等規定請求上訴人給付非財產上損害即慰撫金200萬元，
    惟依醫療法第82條之規定，行為人仍必須以故意或過失為限
    ，負損害賠償責任，應屬保護他人之法律，但上訴人是否構
    成違反保護他人之法律而須負侵權行為損害賠償責任，仍應
    依據民法關於侵權行為之相關規定，探究上訴人是否有注意
    義務之違反，其注意義務之違反與損害結果間是否具有因果
    關係等，且被上訴人以民法第192至195條及第197條、第227
    條之1規定，請求因侵權行為所生之非財產之損害賠償，仍
    應有2年之消滅時效適用，縱依醫療契約主張上訴人因債務
    不履行致被上訴人之人格權受侵害，仍有請求權時效之限制
    。至被上訴人於原審主張不完全給付之請求權時效為15年，
    然精神慰撫金僅在人格權受侵害之情形下方得請求，如係因
    不完全給付致人格權受侵害，準用侵權行為損害賠償之相關
    規定時，依據前揭民法第227條之1規定，仍受民法第197條
    請求權時效之限制。本件被上訴人於93年7月29日至上訴人
    之優生診所待產而受有損害，然被上訴人迄至97年9月11日
    始提起本件民事損害賠償訴訟，無論係依據侵權行為損害賠
    償請求權，或依據民法第227條之1人格權受侵害之損害賠償
    請求權，均有上開民法第197條2年時效之適用，則被上訴人
    之非財產上損害賠償請求權應均罹於時效。
  (二)醫療過失之認定標準，並非採無過失責任，蓋按民法第227
    條第2項及第227條之1準用同法第192至195條及第197條規定
    ，縱因不完全給付致人格權受侵害者，侵害發生之結果必與
    不完全給付間具有因果關係，始得請求損害賠償，然原審以
    上訴人有違反下列情形，而認上訴人有違善良管理人之注意
    義務而有過失，因此酌給被上訴人慰撫金100萬元，容有謬
    誤：
  1.上訴人雇用不具醫事人員或護理人員資格之宋勝妹進行醫療
    業務部份：
    原審認定內診為醫療業務無疑，自應由醫事人員施行，或婦
    產科醫學會鑑定報告內指稱之護理人員施行，而宋勝妹為護
    理佐理員，並不具醫事人員資格亦未領有護理人員之證書，
    因此不得施行醫療業務，上訴人僱用宋勝妹並由其施行醫療
    業務，上訴人自有違反善良管理人注意義務。惟查宋勝妹雖
    不具護士資格，但有24年接生經驗，且產婦在破水後（未破
    水前臍帶不會脫落）進入產房至發現胎兒心音下降期間，產
    房內尚有一位護士（5年經歷），二人貼身照顧，一門之隔
    另有一名護士，一位書記在護理站支援，即使須剖腹生產，
    人手不成問題，其中處理程序亦無違失，宋勝妹並無故意過
    失可言，上訴人更未因僱用宋勝妹協助產房工作，或宋勝妹
    之過失造成本件胎死腹中之結果。原審判決僅因宋勝妹不具
    醫事人員之資格即推論對於產婦之胎死腹中必定有過失且具
    因果關係，有過於武斷之嫌。
  2.原審誤認上訴人未指示宋勝妹應於產婦破水後立即施行內診
    部分：
    原審認定上訴人經告知被上訴人破水後，並未指示宋勝妹應
    立即進行內診，且宋勝妹遲至當天12點50分始行檢查，然本
    件於刑事判決中關於「在產婦已經破水，而且胎兒頭部仍無
    法下降時，被告身為醫師是否應立即親自進行檢查，及早發
    現臍帶脫垂現象？」乙節，斟酌醫師林昭沛、徐文成之證述
    及醫審會、婦產科醫學會之鑑定報告，認定由護士在醫師監
    督下對於產婦內診與目前我國醫事常規並無不合。按照本件
    醫療及護理紀錄表，當日自12點20分產婦破水後至12點40分
    間至少做過三次內診，被上訴人在檢察官訊問筆錄上（95年
    1月15日及95年12月22日）不但承認有內診且明確指出是三
    次，且若有此嚴重疏忽，六年來對方從未質疑且刑事案期間
    亦無此爭議不合常理，故原審稱上訴人未指示護理人員實施
    內診，與事實不符。
  3.上訴人未因產婦有特殊狀況立即診療，並遲至產婦破水後30
    分鐘到場部份：
    承上述2.所論，產婦破水非必由醫師親自實施內診，上訴人
    當時雖未親自檢查，但對於產程穩定情況均能確實掌握，並
    未違反任何醫事常規，且本件臍帶掉落應發生在12時40分至
    12時50分之間，上訴人於發現臍帶脫落後立即到場，並無產
    婦有特殊狀況仍未予診療之情形。凡此亦有本件刑事案卷之
    相關專業證述可證，原審未予採認，自行以個人判斷推論專
    業醫師及婦產科醫學會之鑑定報告，自有採證違背法令之誤
    。
  4.病歷未依醫療法規定記載方式部份：
    本件之生產暨新生兒護理紀錄因產後大量出血，現場凌亂沾
    上大片血漬而重寫，原審卻認為未剖腹開刀何來血漬，認定
    上訴人偽造病例，然姑不論上訴人並無偽造病歷之必要，縱
    認病歷記載方式不符醫療法之規定，與本件被上訴人主張人
    格權受侵害並無因果關係。
  5.發生臍帶脫垂後未立即進行真空吸引輔助生產，並非醫療過
    失：
    原審以鑑定報告認當時如果施用真空吸引，仍有回復胎兒生
    命之可能，查當時產婦發生臍帶脫落，不僅子宮頸尚未全開
    ，胎頭頂部尚在產道上端，而且產道很緊，據上訴人判斷，
    如在當時給予真空吸引，將有母體產道裂傷，胎兒顱內出血
    之高風險，因此等到被上訴人於13時30分子宮頸全開後才使
    用真空吸引，尚且造成產婦子宮頸裂傷，產後大量出血，如
    於13時5分為搶救胎兒而貿然使用真空吸引，此時造成之傷
    害程度猶有更甚。原審於事後權衡自行認定應採用真空吸引
    方式輔助生產，根本未採用婦產科專業醫師判斷應考慮臍帶
    脫落造成胎死腹中的自然風險，亦未保留醫師專業判斷之空
    間，而以胎兒死產結果即推論為醫療過失，形同將醫療行為
    歸為無過失責任之苛。本件刑事醫學鑑定報告及專家證人林
    昭沛等人之證詞，均未斷定上訴人於當時應立即給予真空吸
    引，原審卻逕因上訴人未即時以真空吸引方式輔助生產，故
    胎死腹中之損害結果即可歸責上訴人，於因果關係之認定顯
    有率斷，胎兒並非因醫師未給予真空吸引而死，胎兒亦可能
    在醫師使用真空吸引過程中受傷致死，亦可能在真空吸引後
    仍無法回復其生命。是否採取真空吸引方式輔助生產，為醫
    師在有限資訊及緊急情況下所為專業決定，實不應以胎死腹
    中之不幸結果而反推或權衡，課以醫師「應」給予真空吸引
    之注意義務。
  6.至於上訴人診所係有能力對被上訴人做剖腹產手術，蓋依據
    醫師法解釋的彙編資料，於剖腹產時，醫師是可以從事麻醉
    ，而上訴人一般情況會請專業麻醉師來做手術麻醉，但在緊
    急情況下，上訴人是可以並有能力進行麻醉。本件上訴人發
    現被上訴人於生產過程中臍帶脫垂時，係有準備進行剖腹產
    手術，然當時判斷胎兒心音有問題至胎兒沒有心跳少於15分
    鐘，而脊椎麻醉至少要20分鐘，當時情況根本無法進行剖腹
    產，而經綜合研判，認為依病歷上記載方式處理較為妥適，
    若剖腹產可能對被上訴人更危險所以並無採用。
  7.綜上原審判決似僅以上訴人於醫療行為中有任何違反醫療法
    規定之情形，即屬不完全給付，並以此逕認上訴人應就被上
    訴人因本件臍帶脫落所生之損害負賠償責任，實疏未論及上
    訴人之行為與損害結果發生間是否具有因果關係，其適用法
    律顯有不當。
  (三)本件涉及專門學問之事實應選任專門知識技能之鑑定人為精
    密之鑑定，以盡調查證據之能事，難專以職司審判者之自由
    判斷為之，再者，取捨證據、認定事實固屬事實審法院之職
    權，惟法院為判決時，應斟酌全辯論意旨及調查證據之結果
    ，以判斷事實之真偽，不得摭拾筆錄中前後不符之片斷記載
    ，為認定事實之依據或其判斷茍竟與經驗法則不符均難謂為
    非屬判決違背法令。本件原審判決對於刑事案件中傳喚婦產
    科專業醫師林昭沛、徐文成進行交互詰問後之鑑定證人所為
    證述及婦產科醫學會之鑑定報告均認為上訴人並無違反任何
    婦產科醫師之醫療常規等有利證據不採，而自行按個人無醫
    學專業知識之判斷認定上訴人對於產婦之胎死腹中具有過失
    ，自屬採證違背法令。
  (四)原審酌給精神慰撫金之理由失當：本件上訴人並無醫療過失
    已如前述，且被上訴人罹患重鬱症、焦慮狀態及泛性焦慮症
    等提出馬偕紀念醫院台東分院乙種診斷證明書，惟其中醫師
    矚言部份記載「被上訴人因上述疾病自民國96年10月於本院
    門診追蹤宜繼續追蹤治療」。則距被上訴人於93年7月29日
    生產已有一段時間差距，是否因本件事故導致憂鬱症，仍有
    疑問，且從未有任何論據可證，臍帶脫落所引起胎死腹中會
    導致不孕，更遑論臍帶脫垂發生乃不幸意外，並非上訴人造
    成。而原審竟以被上訴人已屬高齡產婦、盼有兒子傳承及被
    上訴人此後即有可能終身無法受孕等為理由，然被上訴人並
    未因此導致不孕，且期盼有子傳承，實宥限於個人觀念使然
    ，若本件胎兒為女嬰，是否被上訴人所受之非財產損害即較
    輕微，原審以胎兒性別做為精神慰撫金之酌給依據，有欠慎
    思。又本件事故後，上訴人多次欲與被上訴人協調給予道義
    補償，然被上訴人始終要求巨額賠償，致無法達成和解，上
    訴人歷經六年纏訟，曾遭被上訴人家屬到診所打、砸、恐嚇
    等情，會說出「胎死腹中並非罕見病例，產科醫護人員早已
    見怪不怪」，乃係在自己精神受害並欲說明本件不幸發生尚
    屬醫療風險，係出於無奈，並非上訴人無任何體恤之情等語
    置辯。
  (五)並聲明：1.原判決不利於上訴人部份廢棄。2.前開廢棄部份
    ，被上訴人在原審之訴駁回。3.第一、二審訴訟費用由被上
    訴人負擔。
三、本院得心證之理由：
  1.按醫療業務之施行，應善盡醫療上必要之注意。醫療機構及
    其醫事人員因執行業務致生損害於病人，以故意或過失為限
    ，負損害賠償責任，醫療法第82條定有明文。次按， 因可
    歸責於債務人之事由，致為不完全給付者，債權人得依關於
    給付遲延或給付不能之規定行使其權利。因不完全給付而生
    前項以外之損害者，債權人並得請求賠償。又債務人因債務
    不履行，致債權人之人格權受侵害者，準用第192條至第195
    條及第197條之規定，負損害賠償責任。又因侵權行為所生
    之損害賠償請求權，自請求權人知有損害及賠償義務人時起
    ，二年間不行使而消滅。自有侵權行為時起，逾十年者亦同
    。又人格權受侵害時，以法律有特別規定者為限，得請求損
    害賠償或慰撫金。不法侵害他人之身體、健康、名譽、自由
    、信用、隱私、貞操，或不法侵害其他人格法益而情節重大
    者，被害人雖非財產上之損害，亦得請求賠償相當之金額，
    民法第227條、第227條之1、第197條、第18條第2項、第195
    條第1項前段亦有規定。再者，債權人依民法第227條不完全
    給付之規定請求債務人賠償損害，與依同法第227條之1之規
    定請求債務人賠償人格權受侵害之損害，係不同之法律關係
    ，其請求權各自獨立，且其消滅時效各有規定，後者之請求
    權，依民法第227條之1規定，固應準用民法第197條2年或10
    年時效之規定，前者之請求權，則應適用民法第125條一般
    請求權15年時效之規定，最高法院97年台上字第280號判決
    意旨亦可參照。
  2.被上訴人於原審起訴主張其與上訴人間訂有醫療契約，因上
    訴人不完全給付致被上訴人受有精神上痛苦，爰請求上訴人
    賠償被上訴人非財產上之損害等語，上訴人則以：被上訴人
    之請求均已罹於2年時效而消滅等語置辯。經查，被上訴人
    請求非財產上損害賠償，以法律有特別規定者為限，有前揭
    民法第18條、第195條第1項前段之規定可考，被上訴人主張
    依醫療法第82條、民法第227條不完全給付之規定請求非財
    產上之損害並主張其請求權時效為15年云云，顯非有理，先
    此敘明。
  3.再者，被上訴人主張依民法第227條之1不完全給付之規定，
    請求上訴人賠償非財產上之損害，固有所據，惟查，依前述
    民法第227條之1準用民法第197條第1項之規定可知，被上訴
    人之請求權時效，自被上訴人知有損害及賠償義務人時起，
    2年間不行使而消滅。又關於侵權行為損害賠償請求權之消
    滅時效，應以請求權人實際知悉損害及賠償義務人時起算，
    非以知悉賠償義務人因侵權行為所構成之犯罪行為經檢察官
    起訴，或法院判決有罪為準，有最高法院72年台上字第738
    號判例意旨可資參照。本件被上訴人於93年7月29日至上訴
    人診所生產，因破水後發生臍帶脫垂之情形，致胎兒胎頭壓
    迫臍帶，血流受阻而胎死腹中，被上訴人乃於93年9月17日
    向臺灣臺東地方法院檢察署（以下簡稱臺東地檢署）具狀控
    告上訴人上開行為有執行業務不當致被上訴人之胎兒死產之
    事實，涉犯業務過失傷害罪嫌等情，有本院依職權調閱之臺
    東地檢署93年度發查字第452號相關案卷及93年9月17日刑事
    告訴狀附於上開案卷可按，足見被上訴人早於93年9月17日
    即已知悉其因上訴人過失之醫療行為而受有非財產上損害，
    且賠償義務人即為上訴人之事實。惟被上訴人遲至97年8月2
    0日始向原審提起本件訴訟，請求上訴人賠償，顯已逾民法
    第197條第1項所定之2年時效期間。上訴人於本院提出時效
    消滅之新攻擊防禦方法主張拒絕賠償，被上訴人並無異議而
    為本案之言詞辯論，則上訴人之主張為有理由。被上訴人主
    張依民法第227條之1之規定請求上訴人賠償非財產上損害，
    即非有理。
  4.綜上，被上訴人基於醫療法第82條、民法第227條、第227條
    之1之規定，請求上訴人給付非財產上之損害賠償及自起訴
    狀繕本送達翌日即97年9月11日起至清償日止之利息，為無
    理由，應予駁回。原審判命上訴人給付被上訴人100萬元及
    其遲延利息，固非無見，惟上訴人於本院提出時效消滅抗辯
    ，並指摘原判決命其給付部分不當，求予廢棄改判，尚屬有
    據，自應由本院予以廢棄改判如主文所示。
  5.兩造其餘攻擊防禦方法及舉證，核與判決結果不生影響，爰
    不一一論述，附此敘明。
據上論結，本件上訴為有理由，依民事訴訟法第450條、第78條
，判決如主文。
中    華    民    國    99    年    9     月    10    日
                  民事庭審判長法  官  何方興
                              法  官  許仕楓
                              法  官  林碧玲
以上正本係照原本作成。
本件不得上訴。
中    華    民    國    99    年    9     月    10    日
                              書記官  李閔華

司法院資訊處製作；財團法人民間司法改革基金會備份。
